【裁判字號】    98,交聲,385
【裁判日期】    981030
【裁判案由】    聲明異議
【裁判全文】
臺灣嘉義地方法院交通事件裁定         98年度交聲字第385號
原處分機關  交通部公路總局嘉義區監理所嘉義市監理站
異  議  人  甲○○
上列異議人即受處分人因違反道路交通管理處罰條例案件，對於
原處分機關即交通部公路總局嘉義區監理所嘉義市監理站中華民
國98年9 月30日所為之處分（嘉監義裁字第裁76－L00000000 號
裁決書）聲明異議，本院裁定如下：
    主  文
原處分撤銷。
甲○○不罰。
    理  由
一、原處分意旨略以：異議人於民國97年6 月11日10時52分許，
    駕駛車號KA8-486 號重型機車，行經台三線公路與嘉113 線
    公路時，當時號誌已顯示為紅燈，惟異議人並未停止，竟闖
    紅燈而行駛，執勤員警立即攔檢，而異議人拒絕停車接受執
    勤員警稽查，反而加速逃逸，爰依道路交通管理處罰條例第
    53條第1 項、第60條第1 項，及違反道路交通管理事件統一
    裁罰基準及處理細則第41條第4 項等規定，掣開裁決書處分
    異議人罰鍰新臺幣10,500元，並無違誤等語。
二、異議意旨略以：異議人並不知道闖紅燈，且未接到通知單，
    舉發員警亂舉發，而異議人未經員警攔檢，又何來闖紅燈加
    速逃逸之行為，為此請求撤銷原處分等語。
三、按處理違反道路交通管理事件，有關文書送達之程序，依行
    政程序法之規定；對於違反道路交通管理處罰條例之行為，
    逕行舉發者，應按已查明之資料填註車牌號碼、車輛種類、
    車主姓名及地址，並於通知單上方空白處加註逕行舉發之文
    字後，由舉發機關送達被通知人，違反道路交通管理事件統
    一裁罰基準及處理細則第5 條、第11條第1 項第4 款分別定
    有明文。另「送達由行政機關自行或交由郵政機關送達」、
    「送達不能依前二條規定為之者，得將文書寄存送達地之地
    方自治或警察機關，並作送達通知書兩份，一份黏貼於應受
    送達人住居所、事務所、營業所或其就業處所門首，另一份
    交由鄰居轉交或置於該送達處所信箱或其他適當位置，以為
    送達；前項情形，由郵政機關為送達者，得將文書寄存於送
    達地之郵政機關」，行政程序法第68條第1 項、及第74條第
    1 項、第2 項亦分別定有明文。再前開所稱「住居所」係民
    法上概念（即民法第20條至第24條所規定），指當事人依一
    定事實，足認以久住之意思，住於一定之地域者，即為設定
    其住所於該地；所謂「一定事實」，包括戶籍登記、居住情
    形等，尤以戶籍登記資料為主要依據，但不以登記為要件。
    實務上戶籍法上的住址與民法上的住居所，絕大多數情形雖
    為同一處所，但並非當然同一，然不論法院或行政機關在調
    查「住所」時，通常均以戶籍登記的住址為認定標準。末按
    違反處罰條例之行為，自行為成立之日起；行為有連續或繼
    續之狀態者，自行為終了之日起，逾3 個月不得舉發，道路
    交通管理處罰條例第90條前段定有明文。
四、經查：
  (一)本件舉發通知單及採證照片，係由原舉發機關即嘉義縣警察
    局竹崎分局依郵政送達程序委由郵政機關以掛號送達，郵寄
    地址為「嘉義市○區○○里○○街368 號」，然因不獲會晤
    異議人，亦無法付與有辨別事理能力之同居人、受僱人或應
    送達處所之接收郵件人員，遂將該舉發通知單及採證照片寄
    存於應受送達地之郵政機關即嘉義文化路郵局，以為送達，
    且未再透過戶、役政查詢系統查詢異議人戶籍地址等情，有
    上開舉發機關97年10月15日嘉竹警四字第0970083039號函檢
    附之上開舉發通知單及採證照片經寄存逾期退回之信函影本
    1 紙在卷可憑（見處理交通違規聲明異議案件卷宗第7 至8
    頁）。
  (二)惟本院查核異議人個人戶籍資料結果，異議人之「嘉義市○
    區○○里○○街368 號」住所已於95年12月4 日遷出，並變
    更戶籍為「嘉義市○區○○里○○○街20號」，此有異議人
    個人基本資料查詢結果、全戶戶籍資料查詢結果各1 紙附卷
    可稽（見本院卷第7 至8 頁），而異議人係於其戶籍地址收
    受原處分機關之裁決書，有裁決書所示受處分人寄送住址「
    嘉義市○區○○里○○○街20號」所示（見本院卷第3 頁）
    ，足徵異議人確有住居於該處之事實。又依舉發機關上開函
    文附件舉發違反道路交通管理事件通知單所示，雖記載車主
    地址為「嘉義市○區○○里○○街368 號」，是舉發機關於
    依「嘉義市○區○○里○○街368 號」地址送達舉發通知單
    ，不獲會晤異議人，及無法付與有辨別事理能力之同居人、
    受僱人或應送達處所之接收郵件人員，則異議人是否仍住居
    於「嘉義市○區○○里○○街368 號」即非無疑，而應再確
    認異議人有無住所遷移之情事。再者舉發機關透過戶政查詢
    系統查明異議人所居住之戶籍地址，乃輕而易舉之事，舉發
    機關竟不為查明即逕依寄存送達方式為前揭送達，其送達程
    序即有瑕疵。從而，原舉發機關未經查明異議人之住居所，
    即逕向異議人上開車籍地址為寄存送達，其送達程序要非合
    法，尚不生合法舉發之效力。
  (三)末查，本件舉發通知單既未經合法送達，原舉發機關所為之
    舉發程序即未完成。揆諸前開說明，本件於異議人違反道路
    交通管理罰條例行為成立之日即97年6 月11日起3 個月內，
    舉發機關顯未依行政程序法規定為合法送達，自不符道路交
    通管理處罰條例第90條前段行為終了之日起3 個月內舉發之
    要件，原處分機關竟仍對異議人為裁罰，容有不當，自應由
    本院裁定將原處分撤銷，另為異議人不罰之諭知。
五、據上論斷，應依道路交通管理處罰條例第87條第2 項、道路
    交通案件處理辦法第20條前段，裁定如主文。
中    華    民    國    98    年    10    月    30    日
                  交通法庭法  官  張志偉
上列正本證明與原本無異。
如不服本裁定，應於裁定送達後5日內向本院提出抗告狀（應附
繕本）。
中    華    民    國    98    年    10    月    30    日
                          書記官  張子涵


司法院資訊處製作；財團法人民間司法改革基金會備份。
